【裁判字號】    99,上易,227
【裁判日期】    990720
【裁判案由】    返還價金
【裁判全文】
臺灣高等法院民事判決                 99年度上易字第227號
上  訴  人  城寶實業有限公司
法定代理人  丁○○
上  訴  人  甲○○
共      同
訴訟代理人  乙○○
被 上訴 人  丙○○
訴訟代理人  張國清律師
上列當事人間請求返還價金事件，上訴人對於中華民國99年1月
13日臺灣臺北地方法院98年度訴字第556號第一審判決提起上訴
，經本院於99年6月29日言詞辯論終結，判決如下：
    主      文
上訴駁回。
第二審訴訟費用由上訴人負擔。
    事實及理由
一、本件上訴人聲明求為判決：(一)原判決關於命上訴人城寶實業
    有限公司（下稱城寶公司）給付新台幣（下同）46萬3,068
    元本息、命上訴人甲○○給付36萬0,164元本息部分，及各
    該部分假執行宣告之裁判均廢棄。(二)上開廢棄部分，被上訴
    人在第一審之訴及假執行之聲請均廢棄。
    被上訴人聲明求為判決：上訴駁回。
二、被上訴人起訴主張：伊於民國（下同）97年 4月27日以價金
    247萬元向上訴人城寶公司訂購門牌號臺北縣林口鄉○○路
    652號2樓房屋（下稱系爭房屋），及以價金503萬元向上訴
    人甲○○訂購上開房屋所坐落之基地所有權應有部分（下稱
    系爭土地），伊於當日即給付定金1萬元，再於次日依上訴
    人指示匯定金9萬元至上訴人所指定之帳戶，雙方嗣再於97
    年5月6日分別簽訂建物買賣契約書及土地買賣契約書，伊包
    含上開金定在內，已支付上訴人城寶公司簽約款45萬元，及
    支付上訴人甲○○簽約款35萬元。因兩造簽約時，並未約定
    第2階段即賣方備齊所有權移轉登記文件及買方給付備證款
    之履行期限，伊於簽約後即積極準備備證款，等待上訴人通
    知付款，詎上訴人始終未曾通知伊付款，而上訴人城寶公司
    竟於同年6月2日以伊未依約履行為由，發函予伊表示解除系
    爭買賣契約，並沒收伊已繳付價款，其解除契約自非合法。
    嗣上訴人並於同年8月1日，以買賣為原因，將系爭房地所有
    權移轉登記予訴外人駱程遠，致給付不能。伊已委請律師先
    後於97年10月27日、同年11月26日2次發函各定7日期限催告
    上訴人履約，並為附條件解除契約之意思表示，乃上訴人逾
    期仍未履行，除應退還伊已繳付價款外，並應依系爭建物買
    賣契約書第9條、系爭土地買賣契約書第8條之約定，另賠償
    所收價款同額之損害金等情，爰依民法第259條之規定及系
    爭買賣契約書之上開約定，求為命上訴人城寶公司、甲○○
    依序給付90萬元、70萬元並加付法定遲延利息之判決（原審
    判命上訴人城寶公司、甲○○依序給付被上訴人46萬3,068
    元本息、36萬0,164元本息；而駁回被上訴人其餘之訴。上
    訴人就其敗訴部分聲明不服，提起上訴；而被上訴人就其敗
    訴部分未據聲明不服，已告確定。上訴人另在原審提起反訴
    部分，業經原審判決駁回確定）。
    上訴人則以：被上訴人於繳付定金及簽約款共80萬元後，上
    訴人城寶公司所屬員工白峰彰及代銷公司人員莊淑華即多次
    以口頭催告應依約繳付備證、用印期款及辦理貸款事宜，惟
    被上訴人均置之不理，上訴人城寶公司因而於97年6月2日致
    函被上訴人表示解除系爭房地買賣契約，雖該信函之寄件人
    欄內未併列上訴人甲○○之姓名，然上訴人甲○○已概括授
    權上訴人城寶公司處理所有行銷及爭議事宜，且已於上開信
    函內表明解除系爭房地買賣契約全部，並依約收回系爭房地
    及沒收被上訴人已繳付價款，是上訴人甲○○之解除契約意
    思表示應已同時到達被上訴人。伊等自得依系爭建物買賣契
    約書第9條、系爭土地買賣契約書第8條之約定，沒收被上訴
    人已繳付價款云云，資為抗辯。
三、經查被上訴人主張伊於97年4月27日以價金247萬元向上訴人
    城寶公司訂購系爭房屋，及以價金 503萬元向上訴人甲○○
    訂購系爭房屋所坐落之系爭土地，嗣雙方於97年5月6日分別
    簽訂系爭建物買賣契約書及系爭土地買賣契約書，包含定金
    在內，伊已依序給付上訴人城寶公司、甲○○簽約款45萬元
    、35萬元。上訴人城寶公司嗣以伊未依約履行為由，於97年
    6月2日發函向伊表示解除系爭買賣契約並沒收伊已繳付價款
    ，旋即於同年8月1日以買賣為原因，將系爭房地所有權移轉
    登記予訴外人駱程遠，伊已委請律師先後於97年10月27日、
    同年11月26日2次發函各定7日期限催告上訴人履約，並為附
    條件解除契約之意思表示之事實，業據其提出系爭建物買賣
    契約書及土地買賣契約書、台北三張犁郵局第852號存證信
    函、系爭土地及建物登記謄本、台北光武郵局第851、16號
    存證信函及掛號郵件收件回執為證（見原審卷9至24、32至
    34頁），且為上訴人所不爭執（見原審卷124頁背面、125頁
    ），自堪信為真實。
四、按給付無確定期限者，債務人於債權人得請求給付時，經其
    催告而未為給付，自受催告時起，負遲延責任；又契約當事
    人之一方遲延給付者，他方當事人得定相當期限催告其履行
    ，如於期限內不履行時，得解除其契約，民法第229條第2項
    前段、第254條定有明文。換言之，在給付無確定期限之情
    形，須契約當事人之一方經他方催告給付而不為給付，方屬
    遲延給付，此際須經他方當事人再定相當期限，催告其履行
    而不履行，他方始得解除其契約（最高法院90年度台上字第
    2216號判決參照）。經查：
    (一)系爭建物買賣契約書、及系爭土地買賣契約書於第3條均
      約定：「簽約款（系爭建物45萬元、系爭土地35萬元）：
      於簽訂本契約同時由買方（指被上訴人）支付之（本款項
      包括已收定金）」、「備證款（系爭建物7萬元、系爭土
      地28萬元）：於ˍ年ˍ月ˍ日，賣方（指上訴人）備齊所
      有權移轉登記應備文件同時，本期價款由買方支付之」、
      「完稅款（系爭建物0元、系爭土地35萬元）：於土地增
      值稅稅單核下後，自賣方通知日起ˍ日內，本期價款由買
      方支付之…」及「尾款（系爭建物195萬元、系爭土地405
      萬元）：有貸款者，依第4條約定」（見原審卷11、17頁
      ）。其中除第1期「簽約款」明確約定於簽約時支付外，
      其餘「備證款」、「完稅款」及「尾款」等各期價金均未
      約定履行期限。又上開契約書於第4條亦均約定：「買方
      預定貸款195萬元（系爭建物部分）、405萬元（系爭土地
      部分）抵付部分買賣價款，並依下列規定辦理貸款、付款
      事宜：1.買方應於交付備證款同時提供辦理貸款必備之文
      件及指定融資之金融機構；如未指定，得由買方指定之。
      2.貸款金額少於預定貸款金額時，應依下列方式處理：(1)
      核貸金額不足抵付時，買方應於繳付完稅款同時以現金一
      次補足不足金額。(2)因可歸責於買方事由，致貸款無法獲
      准時，買方應於賣方通知日起 7日內以現金一次付清」（
      見原審卷12、18頁）。另系爭建物買賣契約書於第 9條及
      系爭土地買賣契約書於第 8條已明白約定：「本約簽訂後
      ，倘買方不買或不按約定日期付款或不依約履行應盡義務
      ，經賣方定期 7日催告仍不給付或履約時，賣方得解除契
      約…」（見原審卷13、19頁）。茲被上訴人已依約給付簽
      約款予上訴人，是依系爭建物買賣契約書及系爭土地買賣
      契約書第 3條之約定，上訴人應於備齊所有權移轉登記應
      備文件後，催告被上訴人繳付備證款而不為給付者，被上
      訴人始負遲延責任，而上訴人此時應再定 7日以上期限，
      催告被上訴人履行而不履行，上訴人始得解除系爭買賣契
      約。
    (二)雖上訴人抗辯上訴人城寶公司所屬員工白峰彰及代銷公司
      人員莊淑華曾多次以口頭催告被上訴人應依約繳付備證、
      用印期款及辦理貸款，惟被上訴人均置之不理，上訴人城
      寶公司經上訴人甲○○授權，已於97年6月2日致函被上訴
      人表示解除系爭房地買賣契約云云。惟查，上訴人城寶公
      司所屬員工白峰彰及代銷公司人員莊淑華僅多次以口頭催
      促被上訴人之母辦理貸款，但從未定相當期限催告履行，
      此業據證人莊淑華在原審到場證述：「我們在簽約時有說
      明在備證款之前要審核貸款的核貸，我們才能過戶，此時
      才須繳交備證款。在核貸時我們向銀行說明原告（指被上
      訴人）還有20天才退伍，銀行表示要有正當收入的保證人
      才可以貸款600萬元，…但原告的母親找不到保證人，…
      後來我有與原告的母親聯繫過幾次，但都沒有下文…」、
      「97年5月6日簽約後到97年 7月間我不斷的與原告母親聯
      絡討論買受人要用何人，要更改為何人」、「我知道城寶
      公司有寄發存證信函，但內容我不清楚…我有在原告母親
      收到存證信函前告訴她說（城寶）公司會有這個動作，要
      她不要被嚇到，請她儘快找買受人。…之後我又與她聯絡
      2、3次，但她都無法找到買受人」、「…（97年）6月中
      以後被告公司（指上訴人城寶公司）有催促我聯絡原告，
      我與原告母親也聯絡了幾次…」、「我說找不到買受人，
      是你們（指被上訴人）的問題，不是公司產權的問題，而
      且原告繳交的訂金80萬元，還不到買賣價金的百分之20，
      …公司如果不退還給你的話也是正常的，所以請她快點找
      人履約」（見原審卷153頁背面至155頁）；而證人白峰彰
      亦在原審到場證述：「97年5月買方即原告還在服役是由
      原告母親至現場與莊淑華簽約，也付了定金及簽約款80萬
      元，之後被告公司的代書要收取原告的財力證明資料向銀
      行辦貸款，但因原告提不出，所以我請莊淑華與原告母親
      聯絡是否更換買方的名義，後來對方沒有更換，…我聽莊
      淑華說是因為找不到人更換，所以我請莊淑華電話告知原
      告的母親，請她儘快找人，否則會有逾期履約的問題，已
      付的款項可能會沒收。莊淑華聯絡之後，原告的母親還是
      找不到人，後來我就將此情形報告公司主管，公司最後如
      何處理我不清楚…」（見原審卷162頁背面）。是被上訴
      人縱因上訴人之催告，而應負給付遲延責任，惟上訴人並
      未再定相當期限催告被上訴人給付買賣價款，即逕由上訴
      人城寶公司於97年6月2日發函被上訴人表示解除系爭買賣
      契約並沒收被上訴人已繳付之價款，自不合法。
五、次按因可歸責於債務人之事由，致給付不能者，債權人得解
    除其契約，民法第256條定有明文。又物之出賣人，負交付
    其物於買受人並使其取得該物所有權之義務，亦為民法第34
    8條第1項所明定，買賣契約成立後，出賣人為二重買賣，並
    已將該物之所有權移轉於後之買受人者，移轉該物所有權於
    原買受人之義務即屬不能給付，原買受人自得依民法第256
    條之規定解除契約（最高法院30年上字第1253號判例參照）
    。又契約解除時，由他方所受領之給付物，應返還之，民法
    第259條第1款亦定有明文。經查，系爭建物及土地買賣契約
    既未經上訴人合法解除，已如前述，則被上訴人與上訴人城
    寶公司間之系爭建物買賣契約，及被上訴人與上訴人甲○○
    間之系爭土地買賣契約仍屬有效。乃上訴人竟於97年8月1日
    ，再以買賣為原因，將系爭房地所有權移轉登記予訴外人駱
    程遠（見原審卷23、24頁），則上訴人對於被上訴人所應負
    移轉系爭房地所有權之義務，已屬給付不能。惟依兩造間系
    爭建物買賣契約書第9條、系爭土地買賣契約書第8條約定：
    「…如賣方（指上訴人）不賣或不照約履行應盡義務時，如
    經買方（指被上訴人）定期催告仍不為改善者，應將已收價
    款如數退還與買方…」（見原審卷13、19頁）。是被上訴人
    委請律師於97年10月27日發函定7日期限催告上訴人履約，
    並為附條件解除契約之意思表示，其解除契約即屬合法。是
    被上訴人本於民法第259條之規定及系爭建物買賣契約書第9
    條、系爭土地買賣契約書第8條之約定，請求上訴人城寶公
    司、甲○○依序返還已付價款45萬元、35萬元，自屬有據。
六、末按當事人得約定債務人於債務不履行時，應支付違約金；
    違約金，除當事人另有訂定外，視為因不履行而生損害之賠
    償總額；又約定之違約金額過高者，法院得減至相當之數額
    ，民法第250條第1項、第2項前段、第252條定有明文。又約
    定之違約金是否相當，即須依一般客觀事實，社會經濟狀況
    及當事人所受損害情形，以為斟酌之標準（最高法院79年台
    上字第1915號判例參照）；違約金之核減，法院得以職權為
    之（最高法院79年台上字第1612號判例參照）。經查，系爭
    建物買賣契約書第9條、及系爭土地買賣契約書第8條約定：
    「…如賣方（指上訴人）不賣或不照約履行應盡義務時，如
    經買方（指被上訴人）定期催告仍不為改善者，…並應於15
    日內另賠償所收價款同額之損害金與買方…」（見原審卷13
    、19頁）。茲上訴人既違約不賣系爭房地，經被上訴人定相
    當期限催告後仍未履行，則被上訴人於解除系爭買賣契約後
    ，自得依上開約定，請求上訴人賠償損害金。又上開賠償按
    所收價款同額之損害金之約定，係屬損害賠償額預定性質之
    違約金約定，經核顯屬過高，應予核減，經核減後，就上訴
    人城寶公司、甲○○應賠償被上訴人之損害金，依序應僅為
    1萬3,068元、1萬0,164元，為兩造所不爭執（見本院卷52頁
    ）。是被上訴人本於系爭建物買賣契約書第9條、及系爭土
    地買賣契約書第8條之約定，另請求上訴人城寶公司、甲○
    ○依序給付1萬3,068元、1萬0,164元部分，亦屬有據。
七、綜上所述，被上訴人本於民法第 259條之規定及系爭建物買
    賣契約書第9條、系爭土地買賣契約書第8條之約定，請求上
    訴人城寶公司給付46萬3,068元（其計算式為：450,000元+1
    3,068元=463,068元） 及自起訴狀繕本送達之翌日即97年12
    月16日（見原審卷43頁）起，至清償日止，按年息5%計算之
    利息部分；請求上訴人甲○○給付36萬0,164元（其計算式
    為：350,000元+10,164元=360,164元），及自起訴狀繕本送
    達之翌日即97年12月18日（見原審卷44頁）起，至清償日止
    ，按年息5%計算之利息部分，自屬應予准許。從而原審就上
    開部分所為上訴人敗訴之判決，並無不合。上訴論旨仍執前
    詞指摘原判決此部分不當，求予廢棄改判，為無理由，應予
    駁回。
八、至兩造其餘之攻擊或防禦方法及未經援用之證據，經斟酌後
    ，認為均不足以影響本判決之結果，自無逐一詳予論駁之必
    要，併此敘明。
九、據上論結，本件上訴為無理由，依民事訴訟法第449條第1項
    、第78條、第85條第1項前段，判決如主文。
中    華    民    國    99    年    7     月    20    日
                    民事第六庭
                        審判長法  官  林鄉誠
                              法  官  張  蘭
                              法  官  梁玉芬
正本係照原本作成。
不得上訴。
中    華    民    國    99    年    7     月    22    日
                              書記官  常淑慧

司法院資訊處製作；財團法人民間司法改革基金會備份。
